---
title: "Analyse des résultats du cahier de variantes"
#subtitle: "Livrable L2 : Note sur les améliorations du modèle"
author: "Modèle ThreeME France"
date: 'Printemps 2023'
format:
  html: 
    toc: true
    theme: simplex
    self-contained: true
    fig-dpi: 300
    fig-format: svg
    fig-width: 5
    comments:
      hypothesis: true
  pdf:
    documentclass: scrartcl
    classoption: 
    - DIV=12
    template-partials:
      - "before-body.tex"
      - "_titlepage.tex"
    include-in-header: "in-header.tex"
    number-sections: true
    number-depth: 2
    toc: true
    toc-depth: 2
    toc-title: "Table des matières"
    papersize: a4
    fontsize: 9pt
    fig-cap-location: top
    extra_dependencies: ["float"]
    fig-dpi: 600
    fig-format: svg
editor_options: 
    markdown: 
      wrap: 100
---

```{r setup, include=FALSE}
knitr::opts_chunk$set(
  echo = FALSE,
  warning = FALSE,
  message = FALSE,
  fig.pos="htb",
  out.extra="",
  dev="ragg_png",
  out.width="100%",
  fig.showtext=TRUE,
  cache=FALSE)
```

```{r datainit, include=FALSE}
library(tidyverse)
library(lubridate)
library(glue)
library(ggh4x)
library(flextable)
library(ofce)
library(showtext)
library(markdown)
library(plotly)
library(scales)
if (F){
  devtools::install_github("ofce/ofce")
}

#sysfonts::font_add_google('Roboto')
showtext_opts(dpi = 300)
showtext_auto()
#objects <- load("../data/sorties.rdata")
options(ofce.background_color = "#F9F4ED")
options(ofce.base_family = "Nunito")
options(ofce.base_size = 7)

load("results/graphs_tables_banks/standard_shocks_france_graphics_and_tables.rda")

```

{{< pagebreak >}}

# Introduction[^1]

[^1]: Le script quarto de ce document se trouve sur la [branche "ThreeME-R_V3-OPC" du répertoire
    GitHub "fosem"]{style="color: blue"}, dans le dossier "reports"

Ce rapport présente une analyse de variantes pouvant être simulées avec le modèle ThreeME, qui est
un modèle
macro-économétrique\footnote{Les équations contenues dans ThreeME ne sont pas directement estimées économétriquement. Toutefois, la calibration du modèle tient compte des délais d’ajustement et les valeurs des élasticitiés sont attribuées à partir d'estimations de la littérature économétrique.}
d'équilibre général calculable d'inspiration néo-keynésienne. La version de ThreeME utilisée ici
présente une désagrégation sectorielle importante, avec 32 secteurs et 28 commodités, mais un
développement des équations comportementales limité, en particulier ne contenant pas le modèle
énergétique détaillé. La fixation des salaires suit une équation WS
\footnote{Voir documentation du modèle ThreeME pour plus de détails, disponible sur https://www.threeme.org/documentation. Le nom des variables est défini dans le glossaire, page 168.}.

Plusieurs versions du modèles sont possibles selon les options de modélisation choisies parmi :

-   Une fonction d'utilité LES, c'est-à-dire représentant des élasticités de substitutions entre
    commodités constantes

-   Une fonction d'utilité imbriquée, qui considère l'énergie comme un poste direct de consommation

-   Une fonction de production KLEM imbriquée à 3 niveaux

-   Une version hybride du modèle, qui développe les choix de consommations des ménages dans le
    logement et les transports avec modélisation *bottom up*.

Ce cahier de variantes a été établi à partir de la version LES du modèle.

## Caractéristiques du scénario de référence

Pour cet exercice analytique, le sentier de référence est supposé correspondre à un sentier de
croissance équilibré (*steady state*) à la Solow : toutes les variables en volume croissent au taux
de croissance du PIB et tous les prix croissent au même rythme d'inflation.

Le scénario qui sert de référence pour l'étude des variantes présentées dans ce cahier est construit
suivant les hypothèses suivantes :

-   Le PIB est supposé croître à 1,3% par an. Cela correspond à une hausse moyenne de 1,6% entre
    2015 et 2060. Le taux de croissance tendanciel de long terme correspond à la somme du taux de
    croissance de la population et du progrès technique (respectivement de 0,25% et de 1%).
-   Les prix croissent au rythme de 2% par an.
-   Le taux de chômage est supposé constant et égal à 8,4%.
-   La balance commerciale est négative et supposé constante (autour de -1,2 point de PIB).
-   Sur le long terme, les émissions de GES augmentent comme le PIB de 1,6% entre 2015 et 2060 car
    le progrès technique du facteur énergie et l'intensité en émission des commodités énergétiques
    sont supposés constants.

Les variantes réalisées ici sont dites "naïves", c'est-à-dire qu'elles consiste en la modification
d'une seule variable exogène, les autres étant supposées constantes; contrairement aux variantes
dites "réalistes", pour lesquelles toutes les exogènes du modèle susceptibles d'être influencées par
le choc effectué sont modifiées, afin d'évaluer l'ensemble des effets macroéconomiques, de la
manière la plus réaliste possible.

## Modèles utilisés pour la comparaison des résultats

Nous comparons les résultats des variantes du modèles ThreeME avec trois autres modèles similaires
utilisés pour évaluer les effets macroéconomiques de politiques climatiques au niveau français ou
européen:

-   Le modèle MESANGE, développé et utilisé par la Direction Générale du Trésor et l'INSEE (Bardaji
    *et al.*, 2017). Mésange est un modèle macro-économétrique trimestriel d'inspiration
    néo-keynésienne, ce qui signifie que les trajectoires de long terme sont similaires au modèle
    ThreeME. Toutefois, Mésange est moins développé, avec notamment une désagrégation sectorielle à
    5 secteurs, avec un secteur de l'énergie peu détaillé. L'indice des prix à la consommation ainsi
    que les prix des importations et exportations sont des équations comptables dans ThreeME tandis
    qu'ils sont déterminés par des relations économétriques dans Mésange. De plus, l'équation des
    salaires est déterminé par une courbe WS dans Mésange, mais qui dépend des termes de l'échange
    intérieur et de la fiscalité, ce qui n'est pas le cas dans ThreeME pour ce dernier point. Or,
    l'équation de salaire est centrale dans la dynamique du modèle afin de passer des effets de
    court terme à un équilibre de long terme à la suite d'un choc[^2].
-   Le modèle IMACLIM-R France, hébergé par le CIRED, qui est un modèle d'équilibre général
    calculable hybride à 13 secteurs. Cela signifie que les secteurs énergétiques sont très
    détaillés, avec une représentation fine des technologies existantes et des coûts associés, ainsi
    que des quantités exprimées en unités physiques et pas uniquement monétaires. Il est résolu en
    dynamique récursive, ce qui signifie que sa dynamique est donnée par une succession d'équilibres
    statistiques, qui permettent de représenter différentes imperfections et rigidités de marché.
-   Le modèle NEMESIS, développé par EURASME-SEURECO, qui est un modèle macro-économétrique au même
    titre que Mésange. Il contient 30 secteurs, construits autour de fonctions de production CES,
    avec une modélisation particulièrement détaillée des secteurs de production énergétique et des
    substitutions possibles à ce niveau. Il représente les différentes régions de l'Union Européenne
    et pas seulement l'échellon national français.

[^2]: Pour une comparaison ThreeME -- Mésange sur la base de la même modélisation de la courbe WS,
    voir Callonnec et al. (2016), pour les variantes de hausse du prix du pétrole et de baisse des
    cotisations sociales employeurs

{{< pagebreak >}}

# Analyse et résultats des variantes

Dans cette section, nous présentons une à une les variantes simulées à l'aide de ThreeME. Ces
variantes consistent en des chocs uni-variable, visant à comprendre le fonctionnement dynamique de
ThreeME. Elles sont au nombre de 12 et peuvent être regroupées en 4 groupes, avec des chocs touchant
aux finances publiques, au commerce extérieur, au prix des énergies et à la productivité. La mise en
oeuvre concrète du choc, ainsi que les mécanismes déclenchés par ce choc et les résultats
quantitatifs associés sont présentés pour chaque variante. L'analyse des résultats de certaines
variantes a pu être complétée par une comparaison avec les résultats d'autres modèles pour des chocs
similaires. A noter que certaines variantes sont présentées comme un choc d'une variable équivalent
à 1 point de PIB. Cela signifie que la magnitude du choc est calibrée sur la valeur du PIB pris à la
première année du choc et que cette valeur est constante tout au long de la période (et ne varie pas
avec le PIB à chaque pas de temps).

## Hausse permanente des dépenses publiques d'un montant de 1 point de PIB (EXPG1)

```{r}
#| echo: false

table_macro_EXPG1

```

### Mise en oeuvre

La variante considérée est un choc positif permanent de 1 point de PIB sur les consommations finales
du gouvernement, calibré sur le PIB de la première année du choc. La variable choquée est *EXPG*,
définie par l'équation @eq-conso-adm-pub:

\textcolor{blue}{Consommation finale de la commodité c par les administrations publiques}

$$
\varDelta \left(\operatorname{log} G_{c}\right) = \varDelta \left(\operatorname{log} EXPG\right)
$$ {#eq-conso-adm-pub}

### Mécanismes

Du fait de l'équation comptable @eq-PIB-dep, une augmentation des dépenses publiques augmente
directement le PIB, en tant que l'une de ses composantes. La magnitude de cette augmentation dépend
de la valeur du multiplicateur budgétaire. Cet effet est particulièrement bénéfique lorsqu'il s'agit
de dépenses liées à la production de services non-importables (éducation, santé, etc.)

\textcolor{blue}{PIB (définition de dépenses)} 

$$
GDP = CH + G + I + X + DS - M
$$ {#eq-PIB-dep}

Néanmoins, une part des consommations publiques est importée. Par conséquent, l'augmentation des
dépenses publiques entraîne une hausse des importations (M) ainsi qu'une baisse des exportations (X)
du fait des conséquences inflationnistes de l'augmentation de la demande, ce qui augmente les
salaires donc les coûts de production. Cela résulte en une dégradation de la balance commerciale
(X-M), exprimée en % de PIB, qui diminue l'importance du multiplicateur et atténue l'effet positif
sur le PIB.

### Résultats

On observe un impact immédiat sur le PIB qui augmente de 1,2% la première année. Cet effet s'accroit
jusqu'à 5 années après le choc mais s'affaiblit à long terme, diminuant jusqu'à +0,7% par rapport au
scénario de référence en 2060. Le multiplicateur est inférieur à 1 du fait de la dégradation de la
balance commerciale, qui contribue négativement au PIB, à hauteur de 0,2 points à court terme aussi
bien qu'à long terme. En revanche, l'investissement et la consommation finale des ménages
contribuent positivement au PIB, en augmentant respectivement de 1% et de 0,6% par rapport au
scénario de référence.

L'augmentation de l'activité entraîne une baisse du taux de chômage, qui diminue jusqu'à 1,7 points
5 ans après le choc puis de 0,8 points sur le long terme. Les salaires connaissent une hausse de
1,1% sur le long terme. L'impact inflationniste se traduit par une hausse des prix à la consommation
de 0.6% à long terme.

Du fait de l'augmentation initiale des dépenses publiques, le déficit public est dégradé, ce qui
signifie une baisse du solde budgétaire de l'Etat de 0,6 points de PIB à court terme. Ce solde
s'améliore à long terme grâce à l'effet multiplicateur, pour s'établir autour de 0,2 points de PIB.

### Comparaison avec d'autres modèles

-   Mésange indique un effet sur le PIB plus positif que dans ThreeME, aussi bien instantanément
    (+0,78% vs +1,2%) qu'après 1 décennie (+1,3% vs +0,53%). Pour les autres variables comme la
    consommation et l'investissement, les tendances sont similaires entre les deux modèles mais les
    ajustements sont beaucoup plus rapides dans Mésange : ces variables atteignent leur maximum au
    bout de 3 ou 5 ans tandis que dans ThreeME, ces variables connaissent une réduction seulement
    après 1 décennie. Une explication à cela pourrait être la hausse des prix à la production et à
    la consommation plus significative et plus soutenue dans Mésange, alors que ces tensions
    inflationnistes s'atténuent sur le long terme dans ThreeME.

{{< pagebreak >}}

## Baisse permanente des cotisations sociales employeurs de 1 point de PIB (RRSC1)

```{r}
#| echo: false

table_macro_RRSC1

```

### Mise en oeuvre

Cette variante consiste en une réduction pérenne du taux des cotisations sociales employeurs. Cette
réduction est calibrée de telle sorte que le montant total des recettes des cotisations sociales
employeurs soient réduites d'1 point de PIB (pris sur le PIB à la première année du choc). Ce taux
correspond à la variable *RRSC*, dont la valeur moyenne entre les secteurs est de 27,4% [^3] pour
l'ensemble des secteurs. La baisse de ce taux est de l'ordre de 1,94 points en moyenne, à partir de
l'année choisie pour le choc.

[^3]: Le taux de cotisations sociales employeurs est de 27,25% pour la plupart des secteurs, sauf
    pour celui des transports routiers (23,57%) et ferroviaires (35,37%).

### Mécanismes

La baisse du taux de cotisations sociales RRSC entraîne une baisse du total des contributions
sociales payées par les employeurs (équation @eq-cot-sec), ce qui a pour effet de diminuer le coût
total du travail (équation @eq-main-oeuvre-sec).

\textcolor{blue}{Cotisations patronales de sécurité sociale versées par le secteur \textit{s}}
$$
RSC_{s} \; PRSC_{s} = W_{s} \; F_{L, s} \; RRSC_{s}
$$ {#eq-cot-sec}

\textcolor{blue}{Coût de la main d’œuvre dans le secteur \textit{s}} 
$$
C_{L, s} \; F_{L, s} = W_{s} \; F_{L, s} + RSC_{s} \; PRSC_{s}
$$ {#eq-main-oeuvre-sec}

Par conséquent, les coûts de productions tous facteurs *f* confondus diminuent (équation
@eq-cout-prod-sec), ce qui diminue également les prix à la production (équation @eq-prix-prod-sec).

\textcolor{blue}{Coût unitaire de production dans le secteur \textit{s}}
$$
CU^{n}_{s} \; Y_{s} = \sum_{f} C_{f, s} \; F^{n}_{f, s} + NTAXS^{VAL}_{s}
$$ {#eq-cout-prod-sec}

\textcolor{blue}{Prix de production dans le secteur \textit{s} (avec taux de marge $\mu_s$)}
$$
PY^{n}_{s}  = CU^n_s (1 + \mu_s)
$$ {#eq-prix-prod-sec}

Cette baisse est transmisse aux autres prix, notamment aux prix à l'exportation, ce qui améliore la
compétitivité et augmente les exportations; ainsi qu'aux prix à la consommation, ce qui augmente le
revenu réel des ménages et donc leur consommation. La baisse des coûts du facteur travail modifient
les prix relatifs des facteurs de production et favorise la substitution du capital par de la main
d'œuvre, ce qui entraîne une hausse de l'emploi et une baisse de l'investissement. La magnitude de
cet effet dépend des valeurs des élasticités (équation @eq-elast) et sont les mêmes dans
toutes les variantes.

\textcolor{blue}{Élasticité de substitution (ES) entre les facteurs de production \textit{f} et \textit{ff} dans le secteur \textit{s}}
$$
ES[f, ff, s] = 0,5
$$ {#eq-elast}

### Résultats

Un effet positif, lent et progressif est observé sur le PIB -- une augmentation de 0,2% l'année du
choc, qui monte jusqu'à 1% à le long terme. Le caractère progressif de cette hausse du PIB est dû au
délai d'ajustement des prix qui répercutent la baisse du coût à la production avec retard. Les prix
à la consommation diminuent de 0,3% la première année du choc et jusqu'à 1,4% à long terme. Il en va
de même pour l'emploi, qui augmente de 1,1% sur le long terme ce qui correspond à 344 400 nouveaux
emplois, du fait de la hausse de l'activité mais également de la baisse des salaires nominaux. Cette
hausse de l'emploi ne s'accompagne pas d'une baisse de l'investissement sur le court terme. La
hausse de l'activité tend à stimuler l'investissement, qui augmente de 0,9% sur le long terme.

La baisse progressive des coûts de production augmente la compétitivité et donc les exportations, de
0,1% à court terme et de 1,1% sur le long terme. Néanmoins, la hausse de l'emploi et la baisse des
prix soutiennent la consommation des ménages, ce qui augmente les importations et sur-compense la
hausse des exportations. Sur le long terme, la balance commerciale se dégrade de 0,2 points.

La baisse des recettes fiscales induite par la baisse du taux de cotisations employeurs dégrade le
solde budgétaire de l'Etat, assez fortement instantanément (de 0,7%) puis de manière plus modeste
sur le long terme (0,2%) du fait d'une augmentations des recettes fiscales liées à la hausse de
l'activité (équation @eq-rev-ag-etat).

\textcolor{blue}{Revenus agrégés de l'Etat (exprimés en valeur) } 
$$
INC^{G,VAL}  = PNTAXC . NTAXC + NTAXS^{VAL} + INC^{SOC,TAX,VAL} + PRSC . RSC + PROP^{INC,G,VAL}
$$ {#eq-rev-ag-etat}

Les secteurs le plus bénéficies de cette baisse de cotisations sociales sont les secteurs transport
et services, qui subissent une hausse de la production sur le long terme de 0.61% et de 0.55%
respectivement. Seulement deux secteurs sur huit subissement des pertes de productivité, il s'agit
des secteurs énergies fossiles et autres énergies (baisses de productivité sur le long terme de
0.32% et de 0.12% respectivement). Si on analyse la hausse de la productivité globale, c'est le
secteur services qui contribue le plus -- il explique autour de 86% de cette hausse. En ce qui
concerne la valeur ajoutée, tous les secteurs subissent une hausse sur le long terme, à exception du
secteur des énergies fossiles dont la VA diminue de 0.75% sur le long terme. Les secteurs transport
et agriculture sont les plus bénéficiés, néanmoins, la contribution des services à l'augmentation
globale de la VA reste supérieure à celle des autres secteurs (elle est de l'ordre de 84%). Par
rapport à l'emploi, l'agriculture et le transport sont les deux secteurs les plus bénéficiés avec
des hausses d'autour de 0.9% sur le long terme. Quant aux contributions à l'augmentation totale de
l'emploi, c'est le secteur services qui l'emporte sur le reste. L'investissement augmente pour la
plupart des secteurs, sauf pour les secteurs énergies fossiles et autres énergies. En ce qui
concerne la hausse globale de l'investissement, les secteurs services et transports expliquent
autour de 35%-40% chacun, suivis du secteur industrie énergivore qui est responsable
d'approximativement 10%-15% de cette hausse.

### Comparaison avec d'autres modèles

-   Les effets économiques d'une baisse des cotisations sociales employeurs dans ThreeME sont moins
    significatifs que dans Mésange, en particulier à partir d'une décennie, avec une hausse du PIB
    de 1,29% contre 0,9% dans ThreeME. Cela peut s'expliquer par la formalisation des salaires selon
    la courbe WS : les salaires (donc le revenu disponible et la consommation) diminuent dans
    ThreeME, alors qu'ils augmentent dans Mésange. Cela peut s'expliquer par le fait que les
    salaires sont davantage sensibles à l'évolution des prix (qui diminuent ici) qu'à celle du
    chômage (qui diminue également dans ce cas) dans ThreeME, ce qui est l'inverse dans Mésange.
    Ainsi, la hausse des revenus soutient la consommation et donc l'activité dans le long terme dans
    Mésange ; ce qui est moins le cas dans ThreeME.\
-   Dans la version de ThreeME avec courbe de Phillips, la hausse du PIB est inférieure sur le long
    terme. La baisse du chômage provoque dans ce cas une hausse de l'inflation et une hausse des
    salaires, ce qui nuit à la hausse de l'activité.

{{< pagebreak >}}

## Baisse permanente de la TVA de 1 point de PIB (VAT1)

```{r}
#| echo: false

table_macro_VAT1

```

### Mise en oeuvre

Il s'agit ici de diminuer le taux de TVA d'un montant tel que les recettes totales de la TVA soient
réduites d'1 point de PIB. Pour cela, les variables *RVATD* et *RVATM* (taux moyen de TVA sur les
commodités domestiques et importées respectivement) sont choquées de manière uniforme pour toutes
les commodités du modèle (équations @eq-prix-conso-fin-nat et @eq-prix-conso-fin-imp), d'un niveau de 2,1 points.

\textcolor{blue}{Prix du marché de la consommation finale \textit{c} produite au niveau national}
$$
PCHD_{c} = PYQSBVAT_{c} \; \frac{1 + RVATD_{c}}{1 + RVATD_{c, t_0}}
$$ {#eq-prix-conso-fin-nat}

\textcolor{blue}{Prix du marché de la consommation finale \textit{c} importée}
$$
PCHM_{c} = PMSBVAT_{c} \; \frac{1 + RVATM_{c}}{1 + RVATM_{c, t_0}}
$$ {#eq-prix-conso-fin-imp}

L'incidence fiscale de la baisse de la TVA est supposée complète, ce qui signifie que cette baisse
est intégralement répercutée sur les consommateurs, sans que les entreprises n'en profitent pour
augmenter leur taux de marge. De plus, la TVA ne porte que sur les produits de consommation finales,
et non sur les consommations intermédiaires, l'investissement ou les exportations (exonérées de
TVA).

### Mécanismes

Telle que simulée dans ce cas, la baisse de la TVA mène à une diminution des prix à la consommation
(équation @eq-prix-conso-ag-men) induisant une hausse directe de la consommation. Il s'agit donc d'un choc de
demande positif.

\textcolor{blue}{Prix de marché agrégé pour la consommation finale des ménages (IPC)}
$$
PCH.CH =  PCHD . CHD + PCHM . CHM
$$ {#eq-prix-conso-ag-men}

Cette augmentation de la demande génère une hausse de l'activité générale, dont l'investissement.
Dans un second temps, les salaires diminuent car indexés sur les prix à la consommation. Par
conséquent, les coûts de productions diminuent, ce qui augmente la compétitivité et les
exportations.

Néanmoins, la hausse de la consommation se faisant également par une augmentation des importations,
la hausse du PIB est contenue sur le long terme.

### Résultats

On observe une répercussion immédiate de la baisse de la TVA sur les prix à la consommation qui
diminuent de 1,8% la première année du choc. La consommation, s'ajustant à la hausse du nouveau
revenu réel, augmente jusqu'à 1,5% dans les premières années suivant le choc. Son augmentation est
atténuée sur le long terme (+1,3%) du fait de la baisse des salaires, indéxés sur l'indice des prix
à la consommation. En revanche, la hausse de l'investissement est soutenue par la hausse de
l'activité, pour s'établir à +1,1% sur le long terme.Par ailleurs, le baisse des salaires et la
hausse de l'activité permettent de diminue de taux de chômage de 1,2 points de pourcentage sur le
long terme.

Les exportations augmentent comme conséquence de la baisse des salaires et de l'amélioration de la
compétitivité-prix. Une hausse de 0,5% des exportations est soutenue sur le long terme. Néanmoins,
cette hausse n'est pas suffisament forte pour contrebalancer la hausse des importations qui dans un
premier temps est forte du fait de l'augmentation de la demande. Ainsi, la balance commerciale se
dégrade modestement tout au long de la période, d'environ 0,2 points environ.

Le PIB augmente de façon progressive sur la période, jusqu'à se stabiliser à long terme à +1,3%. Sur
le long terme, la hausse du PIB ne permet pas de compenser la perte de recettes fiscales pour l'Etat
du fait de la baisse de la TVA. La solde budgétaire diminue donc de 0,2 points de PIB.

### Comparaison avec d'autres modèles

-   La variante estimée dans le modèle Mésange est une hausse de la TVA de 1% et non une baisse. En
    résonnant sous l'hypothèse de symétrie parfaite (l'incidence fiscale est similaire à la hausse
    et à la baisse), nous observons que les résultats des deux modèles diffèrent essentiellement sur
    le long terme. Cela peut s'expliquer par le fait que dans Mésange, la baisse du chômage augmente
    significativement le coût du travail (salaires) et donc fait refluer la baisse des prix qui
    favorisait la consommation. Par conséquent, la hausse de PIB est moins marquée. Cet effet est
    moins visible dans ThreeME.

{{< pagebreak >}}

## Baisse permanente de l'impôt sur le revenu des ménages de 1 point de PIB (INCT1)

```{r}
#| echo: false

table_macro_INCT1

```

### Mise en oeuvre

Ce choc consiste à diminuer le taux d'imposition sur le revenu disponible des ménages
*RINC_SOC_TAX*, de telle sorte que les revenus tirés de cet impôt diminuent de manière pérenne d'un
montant équivalent à 1 point de PIB, pris à la première année du choc (équation @eq-imp-css-val). Ce choc
représente une baisse de 1,12 point de ce taux, qui touche uniquement les ménages.

\textcolor{blue}{Impôts et cotissations sociales exprimés en valeur} 
$$
INC^{SOC,TAX,VAL} = RINC^{SOC,TAX} . DISPINC^{BT,VAL}
$$ {#eq-imp-css-val}

### Mécanismes

Une baisse du montant payé au titre des impôts sur le revenu des ménages entraîne directement une
hausse de leur revenu disponible (équation @eq-rev-disp-ap-imp) et donc une hausse de la consommation,
répartie en consommation domestique et importée. Les conséquences sur l'activité nationale dépendent
grandement de la part des importation dans la consommation des ménages, qui est de l'ordre de 20% en
France[^4].

[^4]: La part des importations dans la consommation finale des ménages est de 20,8% en 2020 selon
    les données du modèle ThreeME. Cette part était de 19% en 2015 selon une étude de l'INSEE
    (Bourgeois et Briand, 2019).
    
{{< pagebreak >}}

\textcolor{blue}{Revenu disponible après impôt exprimé en valeur} 
$$
DISPINC^{AT,VAL} = DISPINC^{BT,VAL} - INC^{SOC,TAX,VAL}
$$ {#eq-rev-disp-ap-imp}

Par ailleurs, cette hausse de la demande mène à une augmentation des prix à la consommation et des
prix de production, ce qui diminue les exportations et restreint la hausse du PIB sur le long terme
malgré une augmentation de l'investissement.

### Résultats

On observe un effet significatif et soutenu de la baisse de l'impôt sur le revenu sur le PIB, de
0,5% à la première année du choc, et de 0,9% à long terme. L'augmentation du revenu disponible des
ménages porte cette hausse du PIB dans un premier temps, en stimulant la consommation (qui augmente
de +2,6% la cinquième année suivant le choc, et se stabilise à +2,2% à long terme). Néanmoins, cet
effet positif est contrebalancé sur le long terme par une dégradation de la balance commerciale, du
fait de la hausse de la consommation de produits importés mais également la hausse des prix de
production.

Sur le long terme, la hausse de l'investissement prend le relai de la hausse de la consommation pour
soutenir le PIB, en augmentant de 1,2% sur le long terme. Toutefois, la hausse des prix de
production sape la compétitivité, ce qui fait diminuer les exportations dès la cinquième année, et
atténue la hausse de l'activité. Malgré ce ralentissement de l'activité sur le long terme, la
dynamique du choc reste suffisante pour augmenter l'emploi de 0,7% à long terme.

Par ailleurs, les gains fiscaux liés au surplus d'activité ne permettent pas de compenser les pertes
liés à la baisse de l'impôt sur le revenu. Le solde budgétaire diminue de 0,4 points de PIB.

### Comparaison avec d'autres modèles

-   Comparativement à Mésange, ThreeME simule un effet de la baisse de l'impôt sur le revenu
    significativement plus fort sur le revenu disponible des ménages, en particulier à partir d'une
    décennie (+3,4% vs +2,1%). Cela aboutit à une hausse de la consommation plus forte dans ThreeME
    que dans Mésange, et donc un PIB légèrement plus élevé. Cette différence est moins significative
    pour les autres indicateurs macroéconomiques.

## Dépréciation permanente de 10% de l'euro (EXR10)

```{r}
#| echo: false

table_macro_EXR10

```

### Mise en oeuvre

Pour représenter une dépréciation permanente de l'euro de 10%, on choque directement la variable
*EXR*, qui est définie comme le taux de change de l'euro avec les devises du reste du monde. On fait
l'hypothèse qu'une baisse de 10% du taux de change de l'euro contre toutes les monnaies représente
une dépréciation d'environ 5% du taux de change effectif. De fait, le taux de change EXR est donc
augmenté de 5%. L'élasticité des exportations adoptée est unique pour toutes les secteurs et
commodités et égale à 0.8 (i.e effet positif de la dépréciation de l'euro sur l'économie).

### Mécanismes

Comme conséquence de la dépréciation de l'euro, les prix relatifs des produits importés des
compétiteurs étrangers augmentent (équation @eq-prix-c-base). Cela entraîne un effet double sur
l'économie. D'un côté, un impact négatif sur l'activité du fait de la hausse du prix des
importations et donc de la baisse du revenu réel des agent. De l'autre, un effet positif sur la
compétitivité-prix par rapport aux concurrents étrangers : les exportations augmentent et les
importations diminuent au profit des producteurs nationaux. L'impact final dépend des niveaux
d'élasticité des importations et des exportations (théorème des élasticités critiques de
Marshall-Lerner).

\textcolor{blue}{Prix de la commodité importée \textit{c} exprimé au prix de base}
$$
PM_{c} = EXR . PWD_{c}
$$ {#eq-prix-c-base}

Il y a un effet de substitution qui intervient comme conséquence de la variation du taux de change
(équation @eq-dem-etr-c et @eq-effet-subs). Une partie de la production importée est substituée par de la
production nationale. La compétitivité sur le marché extérieur augmente aussi. Néanmoins, l'effet
n'est pas permanent car la hausse des prix des importations se répercute progressivement sur les
prix à la production. A long terme, l'impact de la hausse de la compétitivité est quasiment nul. Il
s'agit donc d'un effet transitoire.

\textcolor{blue}{Demande étrangère pour les exportations de la commodité \textit{c}}
$$
\varDelta \left(\operatorname{log} X_{c}\right) = \varDelta \left(\operatorname{log} WD_{c}\right) + \varDelta \left(SUBST^{X}_{c}\right)
$$ {#eq-dem-etr-c}

\textcolor{blue}{Effet de substitution théorique induit par un changement du prix relatif entre les prix à l’exportation (convertis en monnaie nationale) et les prix internationaux de la commodité c}
$$
\varDelta \left(SUBST^{X,n}_{c}\right) = -\eta^{X}_{c} \; \varDelta \left(\operatorname{log} PX_{c} - \operatorname{log} \left(EXR . PWD_{c}\right)\right)
$$ {#eq-effet-subs}

### Résultats

On observe un effet positif sur le PIB pendant les cinq premières années, de l'ordre de 0,9%, qui
est neutralisé à long terme (+0,1%), tout comme la hausse de l'emploi. Sur le court terme, il y a
une hausse des exportations jusqu'à 1,7% à 5 ans. Cet effet sur les exportations s'amenuise sur le
long terme (+0,2%), comme conséquence de l'augmentation des prix de production (+4,6%) conjointe à
l'augmentation des salaires (+4,8%). Les importations diminuent dans les années suivants le choc,
pour revenir au niveau du scénario de référence sur le long terme. Par conséquent, la balance
commerciale sur le long terme converge vers le niveau du scénario de référence.

Cette dépréciation permet d'augmenter le solde budgétaire de l'Etat à moyen terme (+0,5 points de
PIB à 10 ans) du fait de la hausse de l'activité et de l'absence de baisse des recettes endogènes
aux décisions de l'Etat, mais ne perdure pas à long terme (le solde budgétaire revient à son niveau
du scénario de référence).

### Comparaison avec d'autres modèles

-   Dans ThreeME, la différence entre les imports qui viennent de l'Europe et ceux originaires du
    reste du monde n'est pas modélisée.
-   Dans le modèle Mésange, la hausse des exportations due à une dépréciation de 10% de l'euro est
    plus marquée (autour de 2,31% à 5 ans vs 1,7%), aussi bien à court terme qu'à long terme. Cela
    peut s'expliquer par le fait que les prix des importations ont un délai d'ajustement plus élevé
    et donc augmente plus progressivement dans Mésange. De plus, les prix des exportations
    s'ajustent plus lentement à la hausse dans Mésange, ce qui rend les produits français plus
    compétitifs sur une période plus étendue.

{{< pagebreak >}}

## Hausse permanente de 1% de la demande mondiale (WD1)

```{r}
#| echo: false

table_macro_WD1

```

### Mise en oeuvre

Une augmentation de la demande mondiale adressée à la France de 1% est représentée en choquant la
variable *WD* de manière uniforme pour toutes les commodités et tous les secteurs (équation @eq-dem-etr-c-2). A noter que cela concerne également les secteurs financiers, non explicités dans la
modélisation.

\textcolor{blue}{Demande étrangère pour les exportations de la commodité \textit{c}}
$$
\varDelta \left(\operatorname{log} X_{c}\right) = \varDelta \left(\operatorname{log} WD_{c}\right) + \varDelta \left(SUBST^{X}_{c}\right)
$$ {#eq-dem-etr-c-2}

### Mécanismes

L'augmentation de la demande mondiale induit une hausse des exportations, qui a des effets positifs
sur l'activité générale. Les exportations sont composées en partie par des réexportations. En
moyenne, la part des importations dans les produits exportés est de 8,7% (XM/X). Ce mécanisme
explique l'effet positif observé sur les importations, dans un premier temps du moins. Il y a
conjointement une augmentation de l'emploi et de l'investissement. Cela augmente le revenu
disponible réel des ménages, et donc la consommation, ce qui explique également une partie de
l'augmentation des importations.

### Résultats

Les exportations augmentent autour de 1% tout au long de la période d'analyse, avec un modeste
ralentissement de la tendance sur le long terme du fait de l'augmentation des prix de production,
faisant suite à la hausse du prix des consommations intermédiaires et des salaires. Cette hausse
stimule l'activité productive et la hausse du PIB suit une tendance similaire, dans des ordres de
grandeur autour de +0.3%. Dans un premier temps, la balance commerciale s'améliore du fait de la
hausse des exportations, néanmoins cet effet est limité sur le long terme car il y a une
augmentation des importations (0.6% sur le long terme) liée à la hausse de la consommation (0,2% sur
le long terme) et à l'augmentation des prix (0,2% sur le long terme), suite à la hausse de
l'activité. La hausse de la balance commerciale passe donc de 0,2 points la première année à 0,1
points sur le long terme. L'emploi et les salaires nominaux augmentent sur le long terme de 0,3% et
0,4% respectivement. La hausse du coût du facteur travail augmente l'investissement progressivement
sur la période, afin de substituer du capital au travail.

Ce choc a un effet positif sur le solde budgétaire de l'Etat qui augmente de 0,2 points de manière
constante sur la période.

### Comparaison avec d'autres modèles

-   Les effets de ce choc sont plus positifs dans ThreeME que dans Mésange (+0,4% vs +0,17% à 10
    ans). Cela s'explique d'abord par le fait que dans Mésange, le choc sur le niveau d'exportation
    n'est pas répercuté intégralement du fait des délais d'ajustements de l'offre française (les
    exportations n'augmentent que de 0,72% et non de 1% la première année du choc). Ensuite, les
    conséquences inflationnistes de cette hausse de l'activité sont plus marquées dans Mésange. Cela
    s'explique en partie par le fait que le prix des importations augmente (du fait de la hausse de
    la demande mondiale) dans Mésange tandis qu'ils sont stables (car exogènes) dans ThreeME, ce qui
    impacte différemment les prix à la production.

{{< pagebreak >}}

## Hausse de 10% du prix des énergies fossiles (FF10)

```{r}
#| echo: false

table_macro_FF10

```

### Mise en oeuvre

Les énergies fossiles considérées pour cette variante sont le pétrole et le gaz. Les variables de
prix correspondantes sont respectivement *PWD_CFUT* et *PWD_CGAS* et sont choquées de façon
permanente de +10%. Ces variables de prix des énergies fossiles sont calibrées dans le scénario de
référence de sorte à croitre à un rythme de 2%, comme les autres prix. Ce choc renforce donc cette
croissance et le prix de la tonne de pétrole passe de 391,6€ en 2020 à 466€ en 2021 et atteint 1
009€ sur le long
terme\footnote{Exprimés en euro 2015, avec un prix moyen du baril de Brent à 55€ en 2015
(soit 49,49\$ 2015).}.

### Mécanismes

La hausse du prix des énergie fossiles représente à la fois un choc négatif d'offre et de demande du
fait du phénomène inflationniste dû à la hausse du prix des importations. D'une part, la hausse du
prix du gaz et du pétrole accroît les coûts de production des entreprises et d'autre part, elle
augmente les prix à la consommation pour les ménages. Par conséquent, on observe une baisse de
l'activité, dont la magnitude dépend des substitutions entre capital-énergie et main d'œuvre. Les
élasticités de substitution correspondantes sont reportées ci-dessous. Si cette substitution est
forte, alors les impacts négatifs sur le PIB sont faibles voire absents. En effet, cette
substitution induit une augmentation de l'emploi et de l'investissement, qui peut compenser les
effets négatifs de ce choc. La substitution et ses effets ne sont pas toujours très marqués selon
les élasticités retenues. Ici l'élasticité de substitution entre consommations intermédiaires
d'énergie est de 0,2.

Cette variante est parfois qualifiée de « naïve » car les prix étrangers et la demande mondiale sont
supposés inchangés. Or, l'augmentation du prix des énergies fossiles au niveau mondial a également
un effet sur l'activité dans le reste du monde. Ainsi, la perte de compétitivité relative est moins
forte, et donc la dégradation de la balance commerciale moins marquée, mais la demande mondiale
adressée à la France est également plus faible ainsi que l'inflation importée plus forte.

### Résultats

Il s'agit ici d'un choc négatif mais très faible. En effet, le PIB ne diffère pas du scénario de
référence pendant les premières années suivant le choc et diminue de 0,1% sur le long terme. Dans un
premier temps, seuls la consommation et les importations diminuent (-0,1%), tandis que les autres
indicateurs macroéconomiques restent stables. Passée une décennie suivant le choc, les prix à la
consommation et à la production augmentent, de l'ordre de 0,4% du fait d'une substitution
capital-énergie trop faible. A long terme, cela diminue légèrement l'emploi et les exportations
(-0,1% pour les deux).

Ces effets étant de faible magnitude, les effets sur la balance commerciale et le solde budgétaire
de l'Etat sont quasi-nuls comparativement au scenario sans choc.

### Comparaison avec d'autres modèles

-   La variante considérée par Mésange est une hausse de 20% du prix du pétrole uniquement (et non
    des énergies fossiles) donc pas directement comparable. Pour une comparaison plus pertinente de
    la variante, voir Callonnec et al. (2016).

{{< pagebreak >}}

## Hausse permanente de la taxe carbone de 1 point de PIB (CT1)

```{r}
#| echo: false

table_macro_CT1

```

### Mise en oeuvre

Cette variante consiste en une hausse durable du montant de la taxe carbone *RCO2TAX_VOL*, de telle
sorte que le montant des revenus levés au titre de la taxation du carbone augmentent de 1 point de
PIB (pris la première année du choc). Le périmètre d'application de cette taxe regroupe les
émissions liées aux consommations intermédiaires, aux matériaux, à la production et à la
consommation des ménages (variables *EMS_CI_CO2, EMS_MAT_CO2, EMS_Y\_CO2* et *EMS_CH_CO2*
respectivement).

Cette hausse correspond à l'instauration d'une taxe carbone de 62,3 €/tCO2, qui n'était pas présente
dans le scénario de référence. Cette hausse se fait en dehors d'un mécanisme d'ajustement carbone
aux frontière et les recettes de la taxe ne sont pas recyclées mais affectées intégralement à la
réduction du déficit public.

### Mécanismes

L'effet de l'instauration d'une taxe carbone consiste en l'augmentation du prix des commodités
intensives en carbone (équation @eq-prix-conso-men-dom et @eq-prix-conso-men-imp). Ses effets macroéconomiques sont
proches de ceux d'une hausse du prix du pétrole, à la différence que l'instauration d'une taxe
carbone génère un revenu fiscal supplémentaire, qui permet permet de réduire le déficit public en
l'absence de recylage.

L'augmentation des prix à la consommation diminue le salaire réel des ménages et la consommation, et
fait augmenter le salaire nominal. S'ensuit une hausse des coûts de production, alimentée par la
hausse du prix des consommations intermédiaires, soumises aussi à la taxe carbone, et donc une perte
de compétitivité et une diminution des exportations (équations @eq-prix-conso-int-dom et @eq-prix-conso-int-imp). Si la
substitution entre facteurs de production est forte, alors la hausse de l'investissement peut
compenser la baisse de la consommation des ménages, en plus de la baisse des importations du fait de
leur enchérissement.

\textcolor{blue}{Prix de marché de la consommation finale des ménages de la commodité \textit{c} produite domestiquement}
$$
PCHD_{c} = PYQSBVAT_{c} \; \frac{1 + RVATD_{c}}{1 + RVATD_{c, t_0}} + \frac{T2VAL_CH[c]}{CH[c]}
$$ {#eq-prix-conso-men-dom}

\textcolor{blue}{Prix de marché de la consommation finale des ménages de la commodité \textit{c} importée}
$$
PCHM_{c} = PMSBVAT_{c} \; \frac{1 + RVATM_{c}}{1 + RVATM_{c, t_0}} + \frac{T2VAL_CH[c]}{CH[c]}
$$ {#eq-prix-conso-men-imp}

\textcolor{blue}{Prix de marché de la consommation intermédiaire de la commodité \textit{c} produite domestiquement et achetée par le secteur \textit{s}}
$$
PCID_{c, s} = PYQSBVAT_{c} + \frac{T2VAL^{CI}_{c, s}}{CI_{c, s}}
$$ {#eq-prix-conso-int-dom}

\textcolor{blue}{Prix de marché de la consommation intermédiaire de la commodité \textit{c} importée et achetée par le secteur \textit{s}}
$$
PCIM_{c, s} = PMSBVAT_{c} + \frac{T2VAL^{CI}_{c, s}}{CI_{c, s}}
$$ {#eq-prix-conso-int-imp}

### Résultats

Le PIB diminue de 0,2% dès la première année et cette baisse se poursuit tout au long de la période
pour aboutir à une baisse de 0,9% en 2060. On observe une baisse de la consommation (-0,8% sur le
long terme) du fait de la hausse des prix à la consommation et à la production. Par ailleurs, le
faible niveau de substitution entre capital et énergie (ES = 0,5) ne soutient pas l'investissement,
qui diminue également, accompagnant la chute de l'activité. Du fait de la hausse des prix, les
salaires augmentent, ce qui accentue la baisse de l'emploi conjointe à la diminution de l'activité
(sur le long terme, +0,7 points de poucentage du taux de chômage). Malgré une baisse significagtive
des exportations (-1,5% sur le long terme) du fait de la baisse de compétitivité, la baisse
simultanée des importations (-0,7%) permet à la balance commerciale de s'améliorer au cours de la
période, de l'ordre de 0,4 points de poucentage.

Malgré la baisse du PIB, les nouvelles recettes fiscales liées à l'augmentation de la taxe carbone
permettent à l'Etat d'augmenter son solde budgétaire, d'abord assez significativement (+0,7 points
de PIB la première année du choc) puis plus modestement à long terme (+0,3 points de PIB).

### Comparaison avec d'autres modèles

-   Globalement, les effets de cette variante sur le PIB sont similaires entre Mésange, ThreeME,
    Némésis et Imaclim-R France.
-   En particulier, ThreeME et Mésange présentent des résultats similaires sur le moyen terme en
    termes de pertes d'emplois, de salaires réels et de prix à la consommation. Néanmoins, sur le
    long terme, les prix à la consommation continuent d'augmenter dans ThreeME-WS (la version
    utilisée ici)[^5], ce qui renforce la diminution de l'emploi, alors qu'ils se stabilisent à un
    niveau d'inflation modeste dans Mésange et ThreeME-Phillips, ce qui accentue la baisse des
    salaires, stabilise la destruction d'emplois et ralentit la baisse de l'activité.
-   Dans Némésis, la hausse des prix est plus marquée (autour de 3,4% sur la période), ce qui
    diminue significativement les salaires réels et stabilise donc les pertes d'emplois.
-   En revanche, dans Imaclim-R, la baisse du PIB est plus marquée à court terme, mais s'atténue
    pour quasiment retrouver son niveau de référence à long terme. Cela s'explique par le fait
    qu'Imaclim-R intègre davantage de rigidités à court terme, ce qui fait que les quantités mettent
    plus de temps à s'adapter aux chocs sur les prix
-   Les baisses d'émissions de GES dans ThreeME sont insensibles au choix d'équation de salaires, et
    de l'ordre de -10% à long terme (France Stratégie, 2015). Le modèle Mésange ne contenant pas de
    module énergétique détaillé, il n'est pas possible d'obtenir ce genre d'information pour ce
    modèle. La baisse des émissions dans Némésis est légèrement plus marquée à court terme mais
    légèrement moins marquée à long terme. Dans Imaclim-R, les émissions baissent modestement à
    court terme mais atteignent le même niveau que ThreeME à long terme. En revanche, les modalités
    des baisses d'émissions sont différentes entres les 3 modèles : dans ThreeME, cette baisse se
    fait suite à des substitutions de modes de transports ou de chauffage dans les choix des ménages
    et entre types d'énergies dans les choix productifs, avec un mix énergétique exogène, alors que
    ce mix varie de manière endogène dans Némésis et est à l'origine de cette baisse des émissions,
    avec une consommation d'énergie plutôt stable.
-   Ces différents effets économiques sont bien évidemment conditionnés à la présence et aux
    modalités de recyclage du revenu de la taxe carbone.

[^5]: Deux modélisation du marché du travail sont possibles dans ThreeME. D'une part, une fixation
    des salaires selon une courbe WS et d'autre part, selon une courbe de Phillips. Ces versions
    sont exprimées ici respectivement ThreeME-WS et ThreeME-Phillips.

{{< pagebreak >}}

## Hausse de 10% de la productivité du capital (PRODK10)

```{r}
#| echo: false

table_macro_PRODK10

```

### Mise en oeuvre

Est simulé ici l'effet de l'augmentation permanente de la productivité de long terme du capital de
10%. La dynamique du progrès technique du capital *PROG_K* est modélisée par une équation qui
intègre un taux de croissance du progrès technique de ce facteur *GR_PROG_EXO_K*. La valeur de ce
taux de croissance est nulle dans le scénario de référence et portée à 10% pour tous les secteurs de
manière uniforme dans la variante.

### Mécanismes

La demande du capital étant négativement corrélé avec sa productivité (équation @eq-dem-fact-f-s),
l'augmentation du progrès technique du capital entraîne une diminution de sa demande et donc de son
prix. Cet effet est compensé par un effet de substitution qui fait que quand le coût relatif d'un
facteur de production diminue, la demande de ce facteur augmente car considéré comme moins cher par
rapport aux autres facteurs. Cet effet de substitution dépend en grande partie du niveau des
élasticités retenues (équation @eq-subs-f-ff). Ici, une valeur de 0,5.

\textcolor{blue}{Demande du facteur de production \textit{f} par le secteur \textit{s}}
$$
\varDelta \left(\operatorname{log} F^{n}_{f, s}\right) = \varDelta \left(\operatorname{log} Y_{s}\right) - \varDelta \left(\operatorname{log} PROG_{f, s}\right) + \varDelta \left(SUBST^{F}_{f, s}\right)
$$ {#eq-dem-fact-f-s}

\textcolor{blue}{Substitution entre l’input \textit{f} et les autres inputs \textit{ff}}
$$
\varDelta \left(SUBST^{F,n}_{f, s}\right) = \sum_{ff} -ES_{f, ff, s} \; \varphi_{ff, s, t-1} \; \varDelta \left(\operatorname{log} \frac{C_{f, s}}{PROG_{f, s}} - \operatorname{log} \frac{C_{ff, s}}{PROG_{ff, s}}\right)
$$ {#eq-subs-f-ff}

Dans un premier temps, les élasticités adoptées sont suffisamment élevées pour déclencher des
substitutions en faveur d'une demande accrue de capital suite à la baisse de son prix relatif. Les
prix de production diminuent (car le coût unitaire de la production diminue: équation @eq-cout-u-prod)
et l'investissement augmente à moyen terme. Néanmoins, sur le plus long terme, l'effet de la baisse
de demande en capital du fait des gains de productivité l'emporte, menant à des substitutions en
défaveur du capital, d'autant plus que, suite à la baisse des prix, le coût du facteur travail a
également diminué. Fruit de cette baisse des salaires, le revenu réel des ménages diminue à long
terme, et *in fine* la consommation également.

A long terme, la hausse de PIB se fait grâce à la hausse des exportations, conjointe à la baisse des
importations, suite à la baisse des prix de production et à la baisse de la consommation
respectivement.

\textcolor{blue}{Coût unitaire de production dans le secteur s} 
$$
CU^{n}_{s} \; Y_{s} = \sum_{f} C_{f, s} \; F^{n}_{f, s} + NTAXS^{VAL}_{s}
$$ {#eq-cout-u-prod}

En outre, la hausse de la productivité du capital augmente les capacités de production pour un
niveau de capital donnée (équation @eq-cap-prod-s). Par conséquent, le taux d'utilisation des capacités
de production diminue (équation @eq-taux-ut-cap-prod) comme le taux de marge (équation @eq-prix-prod). Du fait
de la baisse du coût, les prix de production diminuent désormais du fait d'une baisse du taux de
marge (équation @eq-marge) ce qui renforce l'effet. Ce qui induit également une diminution des
importations. Cette amélioration de la balance commerciale porte la hausse du PIB sur le long terme.

\textcolor{blue}{Capacité de production du secteur s}
$$
\varDelta \left(\operatorname{log} YCAP_{s}\right) = \sum_{f} \varphi_{f, s, t-1} \; \varDelta \left(\operatorname{log} \left(F_{f, s} \; PROG_{f, s}\right)\right) + \alpha^{YCAP,Y}_{s} \; \left( \operatorname{log} Y_{s, t-1} - \operatorname{log} \left(YCAP_{s, t-1} \; CUR_{s, t_0}\right) \right)
$$ {#eq-cap-prod-s}

\textcolor{blue}{Taux d’utilisation de la capacité du secteur s} 
$$
CUR_{s} = \frac{Y_{s}}{YCAP_{s}}
$$ {#eq-taux-ut-cap-prod}

\textcolor{blue}{Marge notionnelle du secteur s} 
$$
\varDelta \left(\operatorname{log} \left(1 + \mu^{n}_{s}\right)\right) = \rho^{\mu,Y} . \varDelta \left(\operatorname{log} CUR_{s}\right)
$$ {#eq-marge}

\textcolor{blue}{Prix de production du secteur s} 
$$
PY^{n}_{s} = CU^{n}_{s} \; \left( 1 + \mu_{s} \right)
$$ {#eq-prix-prod}

### Résultats

Le PIB augmente d'environ 1,1% à 10 ans ainsi qu'à long terme. Les substitutions opèrent de façon
lente, ce qui fait que l'on observe une augmentation de l'investissement pendant les premières
années (de 1% à 5 ans) puis une diminution sur le long terme, jusqu'à -5,1%. L'emploi augmente
légèrement suite au choc (jusqu'à +0,5% à 20 ans) mais retrouve son niveau de référence à long
terme. Les prix de production diminuent sur toute la période, jusqu'à -7,4% sur le long terme. Les
prix à la consommation baissent de 4,2% à 5 ans, ce qui permet aux ménages d'augmenter leur
consommation dans un premier temps, avant de devoir la réduire suite à la baisse des salaires qui
s'ajustent à cette baisse des prix.

Les exportations augmentent et la balance commerciale s'améliore jusqu'à atteindre une valeur autour
de +0,5 points de PIB sur le long terme. Quant aux importations, elles augmentent de 0,2% au cours
des premières années suivant le choc, puis elles diminuent sur le long terme de 2,9%.

Malgré la hausse du PIB et de la production, l'absence de création d'emplois et la baisse du revenu
disponible des ménages ne permet pas à l'Etat de dégager un exécedent budgétaire significatif suite
à cette hausse de la productivité du capital. Le niveau du solde budgétaire de long terme n'est donc
pas différent de celui du scénario de référence.

### Comparaison avec d'autres modèles

--

{{< pagebreak >}}

## Hausse de 10% de la productivité de l'énergie (PRODE10)

```{r}
#| echo: false

table_macro_PRODE10

```

### Mise en oeuvre

La productivité de long terme du facteur énergétique n'est pas uniquement définie par le taux de
croissance exogène *GR_PROG_EXO_E* comme dans la variante précédente, mais également par une
composante endogène. Cette composante représente les gain d'efficacité énergétique endogènes, qui
dépendent d'une constante *RHO_PROG_E\_PE*, initialisée à 0,1, et du prix réel de l'énergie :
lorsque le prix de l'énergie augmente, l'efficacité énergétique augmente (de manière irréversible).
Ici, la variante consiste en une augmentation permanente de la partie exogène de la productivité de
l'énergie de l'ordre de 10%. Le taux de croissance du progrès technique de l'énergie *GR_PROG_EXO_E*
est donc portée à 10% pour tous les secteurs de manière uniforme.

### Mécanismes

Les mécanismes sous-jacents sont similaires à ceux relevés dans le choc sur la productivité du
capital. Dans le cas de la variante productivité de l'énergie, les substitutions opèrent dans le
sens inverse, ce qui tend à diminuer l'investissement, mais également l'emploi potentiellement, ce
qui diminuerait la consommation. L'effet sur le PIB est la résultante de ces effets contradictoires,
selon leur magnitude respective.

Si la demande en énergie diminue, alors les importations diminuent également (l'énergie étant en
grande partie un bien importé) tandis que les exportations augmentent à la suite de la baisse des
prix de production. Par conséquent, l'effet sur la balance commercial serait positif.

### Résultats

Dans un premier temps, l'effet de la baisse du prix relatif de l'énergie semble l'emporter, avec des
effets de substitutions qui nuisent aux facteurs travail et capital (-0,1% d'emploi et
d'investissement la première année du choc). Néanmoins, très rapidement, l'effet de la baisse de la
demande en énergie semble dominer, ce qui ramène l'emploi et l'investissement à leur niveau de
référence, après respectivement 5 et 10 ans, d'autant plus que le coût relatif du facteur travail a
lui aussi diminué.

L'effet sur la baisse des prix de production est durable et croissant, avec une diminution des prix
de 0,8% sur le long terme, ce qui permet d'augmenter la consommation de 0,1% malgré la baisse des
salaires. Cette baisse des prix de production alimente également la hausse des exportations (+0,7% à
long terme), ce qui, accompagné de la baisse des importations (notamment du fait de la baisse de la
demande en énergie), améliore légèrement la balance commerciale.

Sur le court terme, les gains de productivité en énergie permettent de diminuer de manière non
négligeable les emissions de GES (-3%), mais cet effet s'atténue avec la baisse de la demande en
énergie, qui se substitut à du capital, potentiellement plus émetteur.

La hausse de l'activité suite à ce choc de productivité de l'énergie ne permet pas d'augmenter
significativement le solde budgétaire de l'Etat sur le long terme (+0,1 point de PIB).

### Comparaison avec d'autres modèles

--

{{< pagebreak >}}

## Hausse de 10% de la productivité du travail (PRODL10)

```{r}
#| echo: false

table_macro_PRODL10

```

### Mise en oeuvre

Cette variante consiste en une hausse de la productivité de long terme du travail de 10%. Bien que
la dynamique du progrès technique du travail soit définie de la même manière que celle du capital,
le taux de croissance du progrès technique du travail *GR_PROG_L* n'est pas nul dans le scénario de
référence mais égal à 1%. Cette variable est augmentée de 10% pour tous les secteurs de manière
uniforme.

### Mécanismes

L'augmentation de la productivité du travail diminue la demande de travailleurs, ce qui produit une
diminution de l'emploi et une augmentation du taux de chômage. Du fait d'une élasticité de
substitution modérée entre les facteurs de production, la baisse du coût relatif du facteur travail
peut permettre d'atténuer ou de compenser cette baisse de l'emploi.

Par ailleurs, le taux de salaire augmente avec la productivité des travailleurs, ce qui permet de
soutenir une consommation plus élevée. Cet effet atténue l'effet de la baisse du coût relatif du
facteur travail. La substitution avec le capital et l'énergie ne s'opèrent pas en faveur du travail,
et l'investissement augmente. Cette hausse de l'activité favorise les exportations. L'effet sur le
PIB est donc positif.

### Résultats

Dans un premier temps, les salaires augmentent significativement (+3,5% l'année suivant le choc), ce
qui accentue la baisse de la demande de travail, qui atteint son niveau le plus bas 5 ans après le
choc (-7,9%, soit la destruction de plus de 2 millions d'emplois). Néanmoins, ce phénomène a pour
conséquence de diminuer les prix à la production (-4,9% à 5 ans) et donc augmenter les exportations
et diminuer les prix à la consommation, ce qui stimule la consommation (+0,5% à 5 ans).

Dans un second temps, cette baisse des prix alimente la modération salariale (seulement +0,7% à long
terme) du fait de l'indexation des salaires sur les prix. Cela atténue l'augmentation du chômage
(qui se maintient autour de +6 p.p sur le long terme) mais n'est pas suffisant pour diminuer
significativement le coût relatif du travail et donc l'investissement augmente jusqu'à +1,8% sur le
long terme, stimulé également par la hausse de l'activité.

Ainsi, le PIB a long terme augmente de 2,5%, porté par une consommation qui croit progressivement
(du fait de la baisse des prix à la consommation et de la hausse des salaires), et plus
significativement par la hausse de l'investissement, pour répondre à cette hausse de la
consommation, et des exportations. La baisse des importations contribue également à améliorer la
balance commerciale (les valeurs négatives sur le tableau correspondent uniquement à un effet de
prix).

La hausse du chômage et la baisse du revenu disponible des ménages ne permettent pas au solde
budgétaire de l'Etat de profiter de la hausse du PIB sur le long terme. Ainsi, ce solde est
inférieur de 0,4 points de PIB à celui dans le scénario de référence à la fin de la période.

### Comparaison avec d'autres modèles

--

{{< pagebreak >}}

## Hausse de 10% de la productivité totale des facteurs (TPF10)

```{r}
#| echo: false

table_macro_TPF10

```

### Mise en oeuvre

Cette variante, qui consiste en une augmentation de la productivité totale des facteurs de
production de 10%, représente une combinaison des 3 variantes précédentes. Cela signifie que les
taux de croissance du progrès techniques du capital, du travail et de l'énergie (respectivement
*GR_PROG_EXO_K, GR_PROG_EXO_L* et *GR_PROG_EXO_E*) sont augmentés de 10% pour tous les secteurs de
manière uniforme. Il s'agit donc d'un choc sur la productivité globale des facteurs (PGF) parmi
lesquels l'énergie.

### Mécanismes

Les effets d'une hausse de 10% de la PGF est une combinaison des effets des 3 variantes précédentes.
L'effet sur le PIB à long terme est positif et significatif. Cette hausse est portée dans un premier
temps par la consommation (du fait de la baisse des prix à la consommation, rapidement rattrapée par
une baisse des salaires et une augmentation du chômage) puis dans un second temps par
l'investissement (du fait des gains de productivité du capital) et l'amélioration de la balance
commerciale (du fait de la diminution des coûts de production). A long terme, et grâce à
l'amélioration de la balance commerciale portée par les grains de productivité du travail, le solde
primaire public augmente.

### Résultats

Le PIB augmente de 0,6% la première année du choc, puis d'environ 1,6% sur le long terme. Dans un
premier temps, l'augmentation de la consommation (+0,5%) du fait de la baisse des prix à la
production et à la consommation (resp. -1,4% et -1,2%) liée à l'augmentation de la productivité du
capital et de l'énergie, permet de générer de l'activité et d'augmenter l'investissement.

Dans un second temps, les salaires diminuent (-3,1% à 5 ans), du fait de la baisse des prix
notamment, ce qui, ajouté à l'augmentation de la productivité du travail, diminue le coût relatif de
ce facteur de production, ce qui diminue le chômage à moyen terme (-0,4 p.p à 10 ans) et, par effet
de substitution, diminue l'investissement (-5% à long terme). Néanmoins, cette baisse continue des
salaires nuit à la consommation à long terme, qui diminue de 0,3%. Ainsi, la hausse du PIB est
ralentie, et principalement portée par la hausse des exportations (+6,2%) et la baisse des
importations (-3,4%), ce qui permet d'améliorer sensiblement la balance commerciale (+0,6 p.p).

Cependant, le solde budgétaire de l'Etat ne tire pas profit de cette hausse de l'activité à long
terme (principalement mue par le commerce extérieure), et son niveau à long terme est équivalent à
celui du scénario de référence.

### Comparaison avec d'autres modèles

--

{{< pagebreak >}}

## Synthèse de la comparaison Mésange-ThreeME

| Variante  | Indicateur    | Mésange | ThreeME-WS |
|-----------|---------------|:-------:|:----------:|
| **EXPG1** | PIB           |  \+ +   |     \+     |
|           | Prix prod.    | \+ + +  |    \+ +    |
|           | Prix conso.   | \+ + +  |    \+ +    |
| **RRSC1** | PIB           |  \+ +   |     \+     |
|           | Revenu dispo. |   \+    |     \-     |
|           | Prix conso.   |   \-    |     \-     |
|           | Chômage       |   \-    |     \-     |
|           | Conso.        |  \+ +   |     \+     |
| **VAT1**  | PIB           |   \+    |    \+ +    |
|           | Chômage       |   \-    |     \-     |
|           | Salaire       |   \+    |     \-     |
|           | Prix conso.   |   \-    |    \- -    |
| **INCT1** | Revenu dispo. |   \+    |    \+ +    |
|           | Conso.        |   \+    |    \+ +    |
|           | PIB           |   \+    |    \+ +    |
| **EXR10** | Export        | \+ + +  |     \+     |
|           | Prix export.  |   \+    |    \+ +    |
|           | Prix import.  |   \+    |    \+ +    |
| **WD1**   | PIB           |   \+    |    \+ +    |
|           | Export        |   \+    |    \+ +    |
|           | Prix conso.   |  \+ +   |     \+     |
|           | Prix import.  |   \+    |     \~     |
| **CT1**   | Emploi        |   \~    |     \-     |
|           | Salaire       |   \-    |     \+     |
|           | Prix conso.   |   \+    |    \+ +    |

: Comparaison du sens et de la magnitude des effets des variantes entre Mésange et ThreeME

Le signe "+" ou "-" indique si l'effet de la variante sur l'indicateur considéré est positif ou
négatif par rapport au scénario de référence. Le nombre de signes renseigne sur l'intensité de
l'effet ("-" ou "+" signifie un effet modeste, "---" ou "+++" signifie un effet marqué et "\~"
signifie un effet non différent du scénario de référence)

{{< pagebreak >}}

## Prolongements d'analyses

### Focus 1: les émissions de GES dans ThreeME

Les émissions de GES sont intégrées dans ThreeME selon l'équation @eq-GES.
$$
\varDelta \left(\operatorname{log} EMS^X_{ghg,c,s}\right) = \varDelta \left(\operatorname{log} (X_{c,s}\times IEMS^X_{ghg,c,s})\right)
$$ {#eq-GES}

Avec $X$ un terme générique pour désigner la quantité d'énergie demandée au titre des consommations
intermédiaires (CI), des matériaux (MAT), de la production (Y) et de la consommation finale des
ménages (CH); et $IEMS$ l'intensité en émissions de ces 4 postes d'émissions. Ces coefficients
d'émissions sont propres à chaque acteur économique, secteur et source d'énergie et sont exogènes.

Plusieurs mécanismes de variation de la consommation d'énergie sont modélisés dans ThreeME. Ceux-ci
consistent principalement en:

-   Des substitutions, entre capital, travail et energie et entre sources d'énergie au niveau des
    entreprises

-   Des substitutions entre modes de transports, entre commodités et entre classes d'investissements
    énergétiques pour les ménages dans la version hybride du modèle

-   Des gains d'efficacité énergétique.

Ces phénomènes fonctionnent selon les prix relatifs de l'énergie. De plus, le niveau de détail dans
les substitutions et comportements de consommation énergétique dépendent de la version du modèle
utilisée.

Comme on peut le voir dans les résultats des variantes précédentes, les émissions de GES sont
corrélées aux consommations. La consommation augmentant dans la majeure partie des variantes, les
émissions de GES ont également tendance à augmenter. A l'inverse, les émissions diminuent dans les
variantes avec hausse des prix des énergies fossiles, hausse de la taxe carbone et hausse de
l'efficacité énergétique.

Ce dernier cas représente la seule variante dans laquelle on observe une hausse de la consommation
associée à une baisse des émissions. Cela s'explique par le fait que pour un même niveau de demande,
les gains d'efficacité énergétique permettent de diminuer la consommation d'énergie et donc les
émissions. Comme la hausse de la consommation finale est modeste dans ce cas, la baisse des
émissions y est sensible (-1,2% sur le long terme).

La baisse des émissions est plus forte dans la variante avec une taxe carbone que dans celle avec
hausse de 10% du prix des énergies fossiles. Néanmoins la tendance est similaire, avec une baisse
soutenue lors des 5 premières années, pour arriver à un plateau, auquel se stabilisent les baisses
d'émissions sur le long terme (autour de -0,8% pour FF10 et de -8,5% pour CT1).

Cette différence s'explique par le périmètre d'application de la hausse des prix ainsi que par les
différences d'intensité de cette hausse. La hausse de la taxe carbone modifie les prix de toutes les
commodités pour lesquelles l'intensité en carbone n'est pas nulle, tandis que la hausse des prix des
énergies fossiles ne touchent, en premier rang, les prix que de deux commodités (à savoir le gaz
naturel et le pétrole). Par conséquent, la modification des prix relatifs est plus conséquente dans
le cas de la variante avec hausse de la taxe carbone. Cela aboutit à une hausse des prix à la
production et à la consommation significativement plus forte que dans la variante d'une hausse du
prix des énergies fossiles uniquement (resp. +0,3% vs +2% et +0,5% vs +2 ,2% à long terme). Les
effets de substitutions entre commodités (valeur de l'élasticité plutôt modeste de 0,5) font que les
commodités intensives en carbone deviennent plus chères et donc leur consommation diminue.

### Focus 2: Clés d'analyses sectorielles

-   Dans un soucis de lisibilité des résultats, les analyses sectorielles sont présentés à un niveau
    d'aggrégation à 8 secteurs, bien que le modèle cotienne 32 secteurs. Les résultats sont de deux
    types. D'une part les variations relatives au scénario de référence par secteur. D'autre part,
    la contribution relative de chaque secteur à la variation globale (ce qui permet de rendre
    compte de l'importance relative de chaque secteur dans la structure de l'économie française).
    Les principaux indicateurs d'intérêts sont la production, la valeur ajoutée, les prix à la
    production, l'emploi et l'investissement, ainsi que les niveaux de demande finale et de
    consommation intermédiaire pour les commoditiés (qui correspondent aux différents secteurs).

-   Il existe deux types de variantes aux mécanismes interprétatifs différents. D'une part, les
    chocs qui touchent en premier lieu des variables de quantités et les chocs qui touchent
    directement les variables de prix. Dans le premier cas, la production et la valeur ajoutée des
    secteurs suivent davantage les évolution du niveau de demande, notamment en consommations
    intermédiaires, que celles des niveaux de prix. Par exemple, le secteur des énergies fossiles
    présente dans la plupart des variantes une hausse du prix de production plus contenue que dans
    les autres secteurs, du fait que ces prix dépendent grandement du prix des énergies importées,
    qui sont exogènes et constantes. Pour autant, cette baisse du prix relatif n'implique pas un
    niveau de production plus élevé pour ce secteur.

-   L'investissement et l'emploi des différents secteurs sont fortement corrélés aux niveaux de
    production respectifs. En l'occurence, les observations suggèrent que lorsque la production
    augmente, cela est la conséquence de l'augmentation de la demande pour ce secteur. Par
    conséquent, l'emploi et l'investissement augmentent conjointement. Le phénomène de substitution
    entre capital et travail, qui suggère une variation inverse entre l'investissement et l'emploi
    dans un même secteur n'est pas observé de manière significative.

-   Du fait de la structure de l'économie, les secteurs contribuant le plus aux variations
    macroéconomiques sont les services, la construction et l'industrie non-énergétique pour les
    chocs sur variables de quantité et les services et industries non-énergétiques et énergétiques
    dans le cas de chocs sur variables de prix/monétaires.

{{< pagebreak >}}

# Bibliographie

Bardaji J., B. Campagne, M.-B. Khder, Q. Lafféter et O. Simon - DG Trésor : A.-S. Dufernez, C.
Élezaar, P. Leblanc, E. Masson et H. Partouche (2017), « Le modèle macroéconométrique Mésange :
réestimation et nouveautés », *Insee Document de travail*, n° G2017/04, Insee.

Bourgeois A. et A. Briand (2019), « Le «made in France» : 81% de la consommation totale des ménages,
mais 36% seulement de celle des biens manufacturés », *Insee Première*, n°1756, Insee.

Callonnec G., G. Landa Rivera, P. Malliet, A. Saussay et F. Reynes (2016), « Les propriétés
dynamiques et de long terme du modèle ThreeME. Un cahier de variantes », *Revue de l'OFCE*, vol.
149, no 5.

France Stratégie (2015), « La transition énergétique vue par les modèles macroéconomiques »,
*Document de travail*, N°2015-05/Octobre.
